【裁判字號】    98,台上,2397
【裁判日期】    980430
【裁判案由】    強盜
【裁判全文】
最高法院刑事判決            九十八年度台上字第二三九七號
上  訴  人  甲○○
上列上訴人因強盜案件，不服台灣高等法院高雄分院中華民國九
十五年八月二十二日第二審判決（九十五年度上訴字第一０三三
號，起訴案號：台灣高雄地方法院檢察署九十四年度偵緝字第一
九０五號），提起上訴，本院判決如下：
    主  文
原判決撤銷，發回台灣高等法院高雄分院。
    理  由
本件原判決撤銷第一審之科刑判決，改判依行為時刑法第五十五
條牽連犯之規定，從一重論處上訴人甲○○意圖為自己不法之所
有，以藥劑至使不能抗拒，而取他人之物罪刑（處有期徒刑五年
二月）；固非無見。
惟查：（一）原判決事實欄記載：上訴人與原任高雄縣鳳山市武
慶里里長之葉貴合係舊識，而得於民國九十年二月十七日下午九
時許，邀約葉貴合至高雄火車站見面，並要求葉貴合駕車載其前
往高雄市大益飯店投宿五０七號房（下稱飯店房間）等情。但原
判決理由欄乙之五卻說明：上訴人所辯其與葉貴合如何在舞廳結
識，雙方係有對價之男女關係等情節，已為葉貴合所否認，且上
訴人未提出證據證明該事實，因認第一審遽信上訴人之說詞不當
等旨（見原判決正本第一三頁）；似係採信葉貴合對於雙方關係
之說詞。然葉貴合於原審係證稱：「〔本案發生之前，你如何認
識被告（指上訴人）？〕我不認識，是她打電話稱說是里民，找
我說有事情，要約我出去，以前從來不認識」等語（見原審卷第
六四頁）。倘葉貴合上開說詞屬實，則上訴人與葉貴合於本案發
生之前應不相識；原判決事實欄記載其二人「係舊識」，顯與理
由欄之說明及卷內證據資料不符，有理由矛盾之違誤。（二）依
原判決認定之事實，上訴人與葉貴合到達飯店房間後，葉貴合先
行離去參加宴會，至九十年二月十八日上午零時許，應上訴人之
約再回飯店房間，並於同日上午一時許，飲用上訴人所交付摻有
不明藥劑之咖啡等情；理由欄乙之二(一)並說明係依證人葉貴合在
第一審證稱：彼於九十年二月十七日晚間參加宴會時接獲上訴人
之來電，彼於宴會結束後駕車至約定之高雄火車站前，上訴人上
車即要求前往博愛路旅館，並於經過大益飯店時說要去大益飯店
，但沒錢付費，彼基於服務里民之立場，刷卡讓上訴人住宿飯店
房間，至該（十七）日下午十一時許彼即離去，嗣接獲飯店小姐
電話說上訴人叫彼過去，彼遂於翌（十八）日上午一時許至飯店
房間，上訴人先泡咖啡給彼喝，彼喝下咖啡後即不省人事等語為
憑（見原判決正本第四頁）。但關於葉貴合究竟參加宴會後才與
上訴人投宿飯店或與上訴人相偕抵達飯店後才單獨離去參加宴會
？葉貴合再返回飯店房間之時間與飲用咖啡之時間相去多久？原
判決事實之認定與理由之說明似有出入。且依葉貴合之說法，彼
與上訴人原不相識，而衡諸一般社會大眾認知之經驗法則，縱係
里長之為民服務，亦不致於深夜為女性里民單獨辦理投宿事宜，
尤其離去之後再行應約返回飯店房間與女性里民共處一室。原判
決採信葉貴合之證詞，認為上訴人係意圖為自己不法之所有，將
預藏之不明藥劑摻入咖啡內，誘使葉貴合喝下，並趁葉貴合不省
人事，不能抗拒之際，取去彼之勞力士金錶、行動電話、花旗銀
行信用卡及現金等犯行，所為論斷，是否違背經驗法則？何況，
葉貴合於原審改稱：彼帶上訴人投宿後即行離去，與朋友去打牌
，嗣上訴人要求其去付帳及有事情要談，彼才再前往飯店房間等
語（見原審卷第六四頁），亦與彼在第一審所述有別，實情如何
？此與上訴人是否有強盜犯行之事實認定有重要關係，容有究明
釐清之必要。原判決未調查葉貴合之指訴有無其他佐證足以補強
其真實性，率引為不利上訴人之證據，併有調查未盡及理由不備
之違誤。（三）原判決理由欄乙之二(一)說明：上訴人雖辯稱葉貴
合在九十年二月十七日晚間在飯店房間服用一包感冒藥後才精神
恍惚，然葉貴合既係在同年月十八日下午七時許因神智不清發生
車禍，距上訴人所稱服用感冒藥之時間有二十四小時之久，衡諸
常理，感冒藥使人感覺精神昏沉之藥效期間焉有可能持續長達近
二十四小時，實難想像，亦足見上訴人之辯解，顯非事實，不足
採信（見原判決正本第五至六頁）。似認為感冒藥之藥效不致長
達二十四小時之久；然原判決未說明所憑證據即認定上訴人摻入
咖啡內之不明藥劑，藥效期間得持續達二十四小時之久，所為論
斷亦有矛盾。（四）原判決認定上訴人取得葉貴合之花旗銀行信
用卡後，於九十年二月十八日中午持往大伊統百貨公司盜刷購物
，接續在簽帳單持卡人姓名欄偽造「葉貴合」之署押等犯行，無
非以該刷卡時間與葉貴合報案時間密接為據（見原判決正本第八
頁理由欄乙之二(二)末段）。惟上訴人之辯護人於九十五年七月二
十四日已具狀檢送上訴人平日書寫之筆跡資料，聲請鑑定該筆跡
與簽帳單內「葉貴合」之筆跡是否相符（見原審卷第四七頁）；
原判決雖謂該簽帳單之原本未獲留存，故無法與上訴人之筆跡核
對等情（見原判決正本第七頁）。然筆跡之鑑定，是否須採取原
本送鑑？倘無法取得原本，而影本已符合清晰、完整且不失真之
要件時，是否仍無從鑑定？似宜由專業之鑑定機關本於專業處理
。原審未依聲請送請專業機關鑑定，徒憑簽帳單原本已不存在，
即認為該部分無從調查，亦難謂適法。以上或為上訴意旨所指摘
，或為本院得依職權調查之事項，應認原判決有撤銷發回更審之
原因。
據上論結，應依刑事訴訟法第三百九十七條、第四百零一條，判
決如主文。
中    華    民    國  九十八  年    四    月    三十  日
                      最高法院刑事第七庭
                          審判長法官  林  永  茂
                                法官  吳  昆  仁
                                法官  蘇  振  堂
                                法官  蕭  仰  歸
                                法官  林  立  華
      本件正本證明與原本無異
                                      書  記  官
中    華    民    國  九十八  年    五    月    四    日
                                                     ｍ


司法院資訊處製作；財團法人民間司法改革基金會備份。
